臺灣高等法院高雄分院民事判決　　　　　 93年度上字第213號
上訴人即附
帶被上訴人 丁○○
訴訟代理人 甲○○
上訴人即附
帶被上訴人 丙○○
被上訴人即
附帶上訴人 戊○○
訴訟代理人 孔福平　律師
上列當事人間因分配表異議之訴等事件，對於民國93年6 月30日
臺灣屏東地方法院92年度重訴字第118 號第一審判決提起上訴，
附帶上訴，本院於94年9月29日言詞辯論終結，茲判決如下：
    主  文
原判決關於（一）確認丁○○對丙○○就支付命令所載債權不存
在之金額超過後開第二項部分，（二）更正分配表丁○○所受分
配次序六之債權原本陸佰壹拾貳萬肆仟零貳拾元應踢除之金額，
超過後開第三項金額部分，及其訴訟費用之裁判廢棄。
確認丁○○對丙○○就台灣屏東地方法院九十二年度促字第一五
二八八號支付命令所載債權於超過新台幣伍拾壹萬柒仟伍佰壹拾
元部分不存在。
台灣屏東地方法院九十年度執字第一一八九號塗銷所有權移轉登
記強制執行事件，於民國九十二年十二月十六日製作之分配表中
，丁○○所受分配之次序六，債權原本新台幣陸佰壹拾貳萬肆仟
零貳拾伍元，應踢除超過新台幣伍拾壹萬柒仟伍佰壹拾元部分。
上開第一項廢棄部分，戊○○在第一審之訴駁回。
丁○○、丙○○之其餘上訴駁回。
戊○○之附帶上訴駁回。
第一、二審訴訟費用由丁○○、丙○○負擔十分之九，餘由戊○
○負擔。
    事實及理由
一、上訴人即附帶被上訴人丙○○未提起上訴，而被上訴人即附
    帶上訴人戊○○於原審係請求確認丙○○與丁○○就台灣屏
    東地方法院92年度促字第15288 號支付命令所載利息債權新
    台幣（下同）6,124,025 元不存在，因此項債權、債務關係
    是否存在，在實體上具有不可分性，故有合一確定之必要，
    而應為一致之判決，依民事訴訟法第56條第1 項規定，丁○
    ○上訴之效力應及於丙○○。又丙○○經合法通知，無正當
    理由不到場，核無民事訴訟法第386 條所列各款情形，此部
    分爰依被上訴人之聲請，由其一造辯論而為判決。
二、戊○○主張：戊○○對丙○○有292 萬元之債權，經戊○○
    聲請台灣屏東地方法院以90年度執字第1189號強制執行（下
    簡稱系爭執行事件）在案。丁○○係丙○○之父，丁○○於
    該執行事件中，持同院92年度促字第15288 號支付命令（下
    稱系爭支付命令）為執行名義聲明參與分配。惟丁○○代償
    丙○○債務6,124,025 元時，丙○○早已離家，與丁○○間
    就上揭款項並無約定按年息20% 計算之利息，系爭支付命令
    所載利息債權不存在。且戊○○與丁○○均為普通債權人，
    上開執行事件於民國92年12月16日製作之分配表（下簡稱系
    爭分配表），分配次序6 將系爭利息債權6,124,025 元列入
    分配。爰請求確認丁○○對丙○○就系爭支付命令所載之利
    息債權不存在之判決，並依強制執行法第41條第1 項前段，
    請求命系爭分配表次序6 丁○○分配金額6,124,025 元不予
    分配之判決。（原審判決確認丁○○對丙○○就系爭支付命
    令所載利息債權超過499,080 元部分不存在，及丁○○上開
    分配表次序6 超過499,080 元之範圍應不予分配部分，丁○
    ○不服提起上訴，戊○○就原審判決確認丁○○對丙○○就
    系爭支付命令所載利息債權499,080 元存在及丁○○上開分
    配表應受分配次序6 更正為499,080 元部分，提起附帶上訴
    ）並於本院聲明：（一）上訴駁回。（二）原判決不利於戊
    ○○部分廢棄。（三）前開廢棄部分:1 、 原判決確認丁○
    ○對丙○○就系爭支付命令所載債權於499,080 元部分，亦
    不存在。2 、原判決主文第二項系爭執行事件，於92年12月
    16日製作之分配表中，丁○○所受分配之次序6 ，債權原本
    於499,080 元，亦不得列入分配。
三、丁○○則抗辯：丁○○於86年間代償丙○○債務時，曾與丙
    ○○約定上揭代償款項應按月息2 分計付利息，系爭支付命
    令所載之利息債權應存在。且丙○○向訴外人陳時等人借款
    時，均約定利息按月息2 分或3 分計算，丁○○代丙○○償
    還債務時，均將本金及利息一併清償，依民法第312 條規定
    ，債權人對丙○○之利息債權應移轉於丁○○，丁○○對丙
    ○○有系爭年息20% 計算之利息債權存在，執行法院所作分
    配表製作並無不當等語。並於本院聲明：（一）原判決關於
    丁○○敗訴部分廢棄。（二）上開廢棄部分，戊○○在第一
    審之請求部分駁回。（三）附帶上訴駁回。
四、查台灣屏東地方法院90年度執字第1189號塗銷所有權移轉登
    記強制執行事件，就丙○○執行清償（拍賣）所得金額共計
    為7,050,000元，因分配表中丁○○次序6 之利息債權
    6,124,025 元加入分配，致戊○○一般債權本利和
    6,162,880 元，原能分配受償2,112,571 元，僅能分配受償
    1,440,813 元，少受償662,617 元等情，有系爭執行事件92
    年12月16日分配表在卷可稽（原審卷第16頁）。系爭支付命
    令所載債權是否存在，兩造既有爭議而不確定，此不確定得
    以判決加以除去，且足以影響戊○○債權分配受償之比例，
    戊○○對丁○○與丙○○間就系爭支付命令所載債權額是否
    存在，自有提起確認之訴之利益。
五、本件爭點為：
（一）丁○○與丙○○間是否約定以年息20%計算之利息?
（二）第三人有無將利息債權移轉或讓與丁○○? 丁○○代償丙
      ○○之債務，是否有法律上之利害關係?
（三）如不應以年息20% 計算利息，丁○○對丙○○是否仍有利
      息債權存在?
六、茲就上述爭點分述如下：
（一）丁○○與丙○○間是否約定以年利率20%計算之利息?
 1、丁○○主張：丁○○代丙○○清償債務，而取得對丙○○
    6,124,025 元之債權，丙○○與丁○○約定，上揭債權以月
    息2 分計算利息（即年息24%）， 丁○○僅請求年息20% 計
    算之利息等語，戊○○則抗辯：丙○○早於丁○○代為清償
    債務前即已離家，未約定上開利息等語。
 2、經查，丁○○主張有上開月息2 分計算之利息約定等情，雖
    據證人即丁○○之女乙○○於本院證述：丁○○代丙○○清
    償債務時，丙○○尚住在家中，某星期日伊回家中時，看見
    丁○○向丙○○請求利息，丁○○並要求依照銀行放款利率
    計算，丙○○有答應此要求，當時在場者尚有伊及伊哥哥等
    語（本院卷第105 頁），然證人乙○○就丁○○、丙○○間
    究於何時、以若干利率約定算利息等情，未明確證述，且丁
    ○○於原審陳述：與丙○○間於86年間約定前開利息，當時
    並無旁人在場，亦無書面，僅二人間口頭約定等語（原審卷
    第93、94頁），與證人乙○○證述：丁○○、丙○○約定利
    息時尚有其他人在場等情不符，是其所證，丁○○與丙○○
    間確有約定以月息2 分計付利息云云，尚無可信。參以上訴
    人丁○○以支付命令向上訴人丙○○請求代償款項時，僅請
    求依年息5%計算之利息等情，有台灣屏東地方法院89年度促
    字第1101、1110號卷影本可稽，丁○○主張與丙○○間有月
    息2 分之約定云云，委無足取。
（二）第三人有無將利息債權移轉或讓與丁○○? 丁○○代償丙
      ○○之債務，是否有法律上之利害關係?
 1、丁○○主張: 丁○○為丙○○之父，依民法之規定互為繼承
    人及扶養義務人，丁○○代丙○○清償債務時，係連同本金
    及月息2 分之利息一併清償，依民法第312 條規定，債權人
    對丙○○之利息債權應移轉予丁○○等語，戊○○則抗辯：
    丁○○清償丙○○之債務，並無法律上之利害關係等語。
 2、按就債之履行有利害關係之第三人為清償者，得按其限度就
    債權人之權利，於其清償之限度內承受債權人之權利，但不
    得有害於債權人之利益，民法第312 條定有明文。惟所謂「
    就債之履行有利害關係之第三人」，係指第三人因清償而發
    生法律上之利害關係而言，如擔保物所有人、保證人、無擔
    保債權之債權人、中人或其他因該主債務不履行而將受債權
    人追償之第三人而言，若僅有事實上之利害關係，則無本條
    規定之適用，其縱已清償，亦無承受債權人之權利可言。
 3、經查，丁○○陳述：丁○○係丙○○之父親，為使丙○○重
    新做人而代還債務，丁○○並非丙○○債務之連帶債務人、
    保證人或物上保證人等語 (原審第92、93頁、本院卷第87、
    88頁)， 丁○○對丙○○之債權人本無法律上應履行之義務
    ，則丁○○就該6,124,025 元債務之履行，僅有事實上之利
    害關係，並無法律上之利害關係，是其清償僅發生一般第三
    人清償之效力，並無民法第312 條之適用，自無承受債權人
    之權利可資行使。丁○○辯稱依民法第312 條規定，各該債
    權人對丙○○之利息債權均法定移轉於丁○○云云，即屬無
    據。
 4、丁○○抗辯：丁○○為丙○○父，依民法之規定，互為法定
    繼承人及扶養義務人，丁○○代丙○○清償債務，應有法律
    上之利害關係云云，惟查，所謂就債之履行有利害關係之第
    三人，係指第三人因清償而發生法律上之利害關係而言，如
    擔保物所有人、保證人、無擔保債權之債權人、中人或其他
    因該主債務不履行而將受債權人追償之第三人而言，已如前
    述，丁○○為丙○○之父，惟丁○○並未因丙○○債務不履
    行而將受債權人之追償，且丙○○並未死亡，並未發生丁○
    ○為丙○○之繼承人情事，丁○○代償丙○○之上開債務，
    並無法律上之利害關係，上訴人丁○○所辯，委無足取。
 5、丁○○又抗辯：丁○○代償丙○○之上揭債務，包括借款本
    金及月息2 分之利息，丁○○當然承受上揭利息債權等情，
    業據提出債權人施雪、陳時、林碧典、陳水茂、鄭如南、謝
    順友、楊桂鳳、林源山之證明書為證 (原審卷第78至85頁)
    ，並請求傳訊上揭證人到庭，然查，丁○○清償丙○○之上
    開債務，僅生一般第三人清償之效力，並未承受債權人之權
    利，已如前述，且上揭證明書或證人僅係證明上訴人丙○○
    與債權人間之借款有月息2 分利息之約定，不能證明丁○○
    、丙○○間有月息2 分之利息存在，自無傳訊之必要。
（三）如不以年息20% 計算利息，丁○○對丙○○是否仍有利息
      債權存在?
 1、經查，丁○○代丙○○清償債務，經丁○○對丙○○發支付
    命令，再經法院判決確認丁○○對丙○○有6,124,025 元本
    金債權存在之事實，有台灣屏東地方法院89年度促字第1011
    號支付命令卷、89年度促字第1110號支付命令卷影本（附於
    卷外）及本院調閱台灣屏東地方法院90年度重訴字第26號、
    本院91年度重上字第39號確認債權不存在卷查證屬實。
 2、又按無利害關係之第三人清償後所發生之求償權，係基於內
    部之法律關係而發生之新債權，而非基於債權之法定移轉，
    該清償之第三人僅得依委任或無因管理或不當得利請求給付
    利息。經查，丁○○代償丙○○之債務，未受丙○○之委任
    ，丙○○於本院91年度重上字第39號確認債權不存在事件中
    ，到庭表示同意上訴人丁○○處理債務 (該卷第122 、123
    頁)， 足認丁○○代償上訴人丙○○債務開始時，適用關於
    委任之規定。再依民法第546 條第1 項之規應：受任人因處
    理委任事務，支出之必要費用，委任人應償還之，並付自支
    出時起之利息。而該利息除當事人間另外約定外，應依民法
    第203 條規定之法定利率即週年利率5%計算。而丁○○代償
    丙○○之債務86年間，有丁○○屏東縣林邊鄉農會、林邊區
    漁會存摺可稽 (台灣屏東地方法院90年度重訴字第26號卷內
    第58至61頁、第132 至第139 頁)， 丁○○主張對丙○○有
    按年息百分之5 計算之利息債權存在等情，即屬有據。
3、依台灣屏東地方法院90年度執字第1189號強制執行事件92年
   12月16日分配表次序五記載丁○○對丙○○求償之代償本金
   6,124,025 元債權，已加計自89年1 月22日起至92年9 月18
   日止按週年利率5%計算之利息債權，共計1,120,780 元，有
   該分配表附卷可稽 (原審卷第16頁)， 而丁○○於系爭支付
   令係請求自92年5 月14日起往前推算5 年，依年息5%計算之
   利息，有其支付命令聲請狀可稽 (原審卷第20頁)，即 自92
   年5 月14日起回溯5 年（自87年5 月14日起至92年5 月13日
   止）之利息債權，而其中自89年1 月22日起至92年5 月13日
   止按週年利率5%計算之利息債權，已包含在上開分配表次序
   五所載利息債權內，此部分之利息債權，丁○○不得再對丙
   ○○重複請求。惟自87年5 月14日起至89年1 月21日止按週
   年利率5%計算之利息債權，未在上開分配表次序五中，丁○
   ○仍得對丙○○請求，戊○○抗辯丁○○所得請求之利息，
   均在分配表次序五中已計算，不得再請求云云，自無可採。
   丁○○對丙○○有該利息債權，其金額共計517,510 元（計
   算式：6,124,025 ｘ5 % ｘ（1 ＋7 ／12＋39／365）＝
   517,510 ）。
4、戊○○主張：系爭支付命令係丙○○之配偶甲○○以丁○○
   之名義所為，而丙○○早已於88年間離去屏東縣林邊鄉○○
   村○○路120 之7 號住所，系爭支付命令由甲○○代為收受
   ，未經合法送達，系爭支付命令並未確定，丁○○不得持以
   參與分配等語。經查，系爭支付命令係由丁○○本人聲請核
   發，有支付命令聲請狀可稽 (原審卷第20頁)， 而戊○○就
   系爭支付命令係由甲○○以丁○○名義聲請等情，未舉證證
   明，自難採信。又系爭支付命係由丙○○之配偶甲○○代收
   ，為兩造不爭執，並有送達回證可稽 (本院卷第142 頁)，
   而丙○○與配偶甲○○原共同居住並設籍於上址，雖丙○○
   自88年離家，惟丙○○之戶籍迄今仍設於該處，有全戶戶籍
   謄本可稽 (本院卷第138 至141 頁)， 丙○○並無廢止上開
   住所變更為其他住所之意思，則系爭支付命由丙○○之同居
   人即配偶甲○○代為收受，已合法送達，且自合法代收日起
   ，經20日之不變期間未提出異議，則已確定。戊○○抗辯系
   爭支付命令並未確定，利息債權不存在云云，不足採信。
七、綜上，戊○○請求確認系爭支付命令所載丁○○對丙○○之
    利息債權，於超過517,510 元之範圍不存在，為有理由，逾
    此範圍之請求，為無理由。戊○○依據強制執行法第41條規
    定，請求將系爭分配表中，丁○○可受分配之次序六、債權
    額6,124,025 元，減為517,510 元，超出部分予以剔除，在
    此範圍內之主張為有理由，逾此部分之主張為無理由。原審
    係確認丁○○與丙○○間之債權超過499,080 元不存在，並
    更正系爭分配表次序六債權原本6,124,025 元，應剔除超過
    499,080 元部分，惟原判決就支付命令債權不存在之金額，
    及分配表應剔除金額，超過上述應准許之金額部分，為戊○
    ○勝訴之判決，自有未洽，丁○○、丙○○上訴意旨就此部
    分指摘原判決不當，求予廢棄改判，為有理由，應由本院予
    以廢棄，改判如主文第二、三、四項所示。至於丁○○對丙
    ○○就系爭支付命令債權超過517,510 元部分不存在，及於
    系爭分配表次序六應予以剔除超過517,510 元部分，原審判
    決戊○○勝訴之判決，並無違誤，上訴意旨，指摘原判決此
    部分不當，求予廢棄改判，為無理由，應予駁回。至於上開
    丁○○對丙○○就系爭支付命令所載債權於499,080 元存在
    ，該金額並應予列入系爭分配表次序六受償部分，原審判決
    確認此部分債權存在，並判命於系爭分配表中，丁○○應受
    此部分之分配，核無違誤，戊○○就此部分附帶上訴，指摘
    原判決此部分不當，為無理由，應予駁回。
八、結論：本件上訴為有一部有理由、一部無理由，附帶上訴為
    無理由，依民事訴訟法第463 條、第385 條第1 項前段、第
    449 條第1 項、第450 條、第85條第1 項前段、第79條，判
    決如主文。
中   華   民   國    94    年    10    月    13       日
                        民事第二庭
                            審判長法官  簡色嬌
                            法      官  謝靜雯
　                          法      官  朱玲瑤
以上正本證明與原本無異。
如對本判決上訴，須於判決送達後20日內向本院提出上訴狀，其
未表明上訴理由者，應於上訴後20日內向本院提出上訴理由書（
均須按他造當事人之人數附繕本）。上訴時應提出委任律師或具
有律師資格之人之委任狀，並依附註條文規定辦理。
中   華   民   國    94    年    10    月    13       日
                            書  記  官  賴梅琴
附註：
民事訴訟法第466 條之1 ：對於第二審判決上訴，上訴人應委任
律師為訴訟代理人，但上訴人或其法定代理人具有律師資格者，
不在此限。
上訴人之配偶、三親等內之血親、二親等內之姻親，或上訴人為
法人、中央或地方機關時，其所屬專任人員具有律師資格並經法
院認適當者，亦得為第三審訴訟代理人。
第1 項但書及第2 項情形，應於提起上訴或委任時釋明之。
